臺灣高等法院刑事裁定
110年度聲字第3542號
聲明異議人
即  受刑人  李德四




上列聲明異議人因違反毒品危害防制條例案件，對於臺灣臺北地
方檢察署檢察官執行之指揮（民國110年8月2日北檢邦造110執聲
他1348字第1109058124號函），聲明異議，本院裁定如下：
    主  文
聲明異議駁回。
    理  由
一、聲明異議意旨略以：
㈠、聲明異議人即受刑人（下稱異議人）甲○○在監服刑，生活無
    自給能力，靠外界親友不定時寄款才能勉強維持。而臺灣臺
    北地方檢察署（下稱臺北地檢署）檢察官執行沒收犯罪所得
    時，僅酌留1個月在監生活所需，但異議人另須自費支出看
    診就醫費用，理應計入生活所需內，所酌留1個月金額新臺
    幣（下同）3,000元顯不足以維持，常陷入困境，親友又數
    個月才金援，生活恐慌不已，乃向檢察官聲請酌留3個月生
    活所需，然經臺北地檢署檢察官以110年8月2日北檢邦造110
    執聲他1348字第1109058124號函表示「於法無據，礙難照辦
    」，而予否准，爰就此聲明異議。
㈡、本所受刑人林文懋與異議人同樣有強制扣款之情事，也同樣
    須定時與不定時就醫，林文懋向法務部行政執行署提出酌留
    3個月所需，執行署給林文懋酌留2個月生活所需，因醫療是
    生活所需，但並未計入1個月生活費內，故予以酌留2個月，
    顯於法有據，上開檢察署函文認於法無據，顯有違誤。隨附
    兒子與女兒在監證明，為免強制扣款後，仍有數月陷入生活
    全無之困境，認有留存3個月生活所需，請臺北地檢署准予
    辦理等語。
二、按受刑人或其法定代理人或配偶以檢察官執行之指揮為不當
    者，得向諭知該裁判之法院聲明異議；法院應就疑義或異議
    之聲明裁定之，刑事訴訟法第484條、第486條分別定有明文
    。次按罰金、罰鍰、沒收、沒入、追徵、追繳及抵償之裁判
    ，應依檢察官之命令執行之；前條裁判之執行，準用執行民
    事裁判之規定；對於薪資或其他繼續性給付之債權所為強制
    執行，於債權人之債權額及強制執行費用額之範圍內，其效
    力及於扣押後應受及增加之給付；債務人對於第三人之債權
    ，係維持債務人生活所必需者，不得為強制執行，刑事訴訟
    法第470條第1項前段、第471條第1項及強制執行法第115條
    之1第1項、第122條第2項分別定有明文。強制執行法對於維
    持債務人生活客觀上所需者，非欲藉此而予債務人寬裕之生
    活，而係兼顧人權，認有酌留之必要，即使對於受刑人「維
    持生活客觀所需」之標準或有差別，此項規範之適用亦無例
    外，上開刑事訴訟法第471條第1項規定沒收裁判之執行「準
    用」執行民事裁判之規定，就保障受刑人獄中人權之意旨，
    維持受刑人於監獄生活中最低生活所需之規範目的而言，在
    此範圍內亦有準用。又受刑人作業所獲取之勞作金屬其額外
    收入，而保管金乃其親友救濟受刑人之捐贈為受刑人之財產
    ，及依法不得扣押、讓與或供擔保之退休金、勞工保險老年
    年金，經轉存入個人金融帳戶後，既與存入銀行之其餘收入
    同，已變成其對存款銀行之金錢債權，性質上屬對存款銀行
    請求付款之權利無異，三者均得為檢察官執行沒收處分抵償
    之標的。是檢察官指揮執行沒收，就受刑人勞作金、保管金
    及退休年金等財產，若已兼顧受刑人在監執行生活所需，而
    依強制執行法相關規定意旨，酌留受刑人在監獄生活所需定
    額金錢者，除部分人員具特殊原因或特殊醫療需求等因素，
    允個別審酌外，即難謂有何不當（最高法院109年度台抗字
    第500號裁定意旨參照）。又法務部矯正署前就「有關矯正
    機關收容人因受沒收、追徵犯罪所得或債權執行，需酌留生
    活需求費用」一事，於107年6月4日以法矯署勤字第1070500
    3180號函說明：「二、近年來因物價指數變動，經再審酌矯
    正機關收容人購置日常生活用品、醫療藥品、飲食補給及其
    他相關費用等生活需求，兼以考量男女性均有其特有之需求
    差異面向，為避免適用標準不一，徒增歧異困擾，本署建議
    收容人每月生活需求費用金額標準為新臺幣3,000元（不區
    分男女性別），以供各相關機關執行之參考。三、另，在上
    開金額標準之外，考量部分收容人仍具有特殊原因或其他醫
    療需求等因素，而有再提高酌留生活需求費用之必要，仍請
    檢察署、強制及行政執行機關依法個別審酌」等旨。
三、本院之判斷：
㈠、異議人因販賣毒品等案件，經本院以103年度上訴字第537號
    判決撤銷改判為如該判決「主文欄」所示之刑及沒收，並於
    同年5月5日確定，嗣臺北地檢署檢察官於103年度執從字第1
    129號執行案件中，依前開確定判決所示沒收、追徵部分，
    以110年4月28日北檢欽造103執從1129字第11074601030號函
    、7月6日北檢欽造103執從1129字第11074601680號函、9月2
    2日北檢欽造103執從1129字第11074602130號函指揮異議人
    所在之法務部矯正署東成技能訓練所（下稱東成技訓所），
    命於酌留異議人每月生活需求費用3,000元後，將其保管金
    、勞作金之餘款匯入上開檢察署專戶等情，有該案判決、上
    開執行函文附於103年度執從字第1129號執行卷及本院被告
    前案紀錄表等在卷可稽，並經本院調閱該案執行卷宗核閱屬
    實。
㈡、異議人現於監所執行徒刑，日常膳宿均由監所提供，需自行
    支出之生活費用本即不多，異議人雖主張其有支付醫療費用
    之需求，應提高至酌留3個月生活費用，但經本院向東成技
    訓所調取異議人自109年1月迄至110年11月9日就醫次數及費
    用明細結果，異議人於上開期間至所外看診4次、住院1次，
    費用共計6,432元，在所內門診共計39次，金額共計3,981元
    （包含掛號費、藥品部分差價、門診部分負擔等各項費用）
    ，有東成技訓所110年11月10日東訓所戒字第11000134390號
    函所附收容人各項代扣清單、就診日期及診斷清單在卷可參
    （見本院卷第49至56頁）。上開費用共計為10,413元，以10
    9年1月迄至110年11月9日約22個月計算，平均每月支出之醫
    療費用約473元，而臺北地檢署檢察官執行沒收、追徵時，
    所命酌留異議人每月生活需求費用達3,000元，該醫療費用4
    73元尚不及6分之1，顯難認檢察官依法酌留之金額已嚴重影
    響受刑人基本生活所需，異議人請求酌留達3個月即9,000元
    之生活所需，自屬無據。另個案情節不同，尚難比附援引，
    亦無拘束其他法院裁量權自由行使之效力，異議意旨所指林
    文懋案件，縱或屬實，亦無從為有利於其之認定，併此敘明
    。
㈢、綜上，本件臺北地檢署檢察官以110年8月2日北檢邦造110執
    聲他1348字第1109058124號函否准異議人上開請求，並無違
    法或不當之處，本件聲明異議為無理由，應予駁回。
四、據上論斷，依刑事訴訟法第486條，裁定如主文。
中　　華　　民　　國　　110 　年　　11　　月　　30　　日
                  刑事第二十庭  審判長法　官  王復生
                                      法　官  蕭世昌 
                                      法　官  張紹省
以上正本證明與原本無異。
如不服本裁定，應於收受送達後五日內向本院提出抗告狀。
                                      書記官  莫佳樺
中　　華　　民　　國　　110 　年　　12　　月　　6 　　日